【裁判字號】    95,聲判,40
【裁判日期】    951116
【裁判案由】    聲請交付審判
【裁判全文】
臺灣臺北地方法院刑事裁定              95年度聲判字第40號
聲  請  人  甲○○
代  理  人  王叡齡律師
被      告  乙○○
上列聲請人因告訴被告違反著作權法案件，不服臺灣高等法院檢
察署檢察長於民國95年2月27日95年度上議字第398號駁回再議之
處分（原不起訴處分案號：臺灣臺北地方法院檢察署檢察官94年
度偵字第14844號不起訴處分），聲請交付審判，本院裁定如下
：
    主  文
聲請駁回。
    理  由
一、按告訴人不服上級法院檢察署檢察長或檢察總長認再議為無
    理由而駁回之處分者，得於接受處分書後十日內委任律師提
    出理由狀，向該管第一審法院聲請交付審判；法院認為交付
    審判之聲請不合法或無理由者，應駁回之，刑事訴訟法第二
    百五十八條之一、第二百五十八條之三第二項前段分別定有
    明文。
二、本件聲請人即告訴人甲○○以被告乙○○於民國九十三年八
    月初，未經其同意，擅自將其所撰寫之「如何在著作權保護
    與青年學習權之間取得平衡」一文之內容，大量抄襲重製於
    被告所撰寫之「２００４青年國是會議會前閱讀資料，議題
    ：如何在著作權保護與青年學習權之間取得平衡？」一文中
    ，並次同月九日交付青年輔導委員會（下稱青輔會），供作
    同年月二十二日青年國事會議時與會青年學生代表之會前閱
    讀資料，涉嫌違反著作權法九十一條第一項及第九十六條之
    罪嫌，向臺灣臺北地方法院檢察署提出告訴，經該署檢察官
    偵查後，於民國九十四年十二月八日以九十四年度偵字第一
    四八四四號為不起訴處分，聲請人不服，聲請再議，經臺灣
    高等法院檢察署檢察長認再議無理由，於九十五年二月二十
    七日以九十五年度上聲議字第三九八號駁回聲請人再議之聲
    請，聲請人於同年三月十四日收受前揭駁回再議之處分書，
    並於同年月二十一日向本院聲請交付審判，合先敘明。
三、聲請交付審判意旨略以：
  (一)再議駁回及不起訴處分理由認定被告僅係受行政院青年輔導
    委員會（下稱青輔會）指示，就既存資料進行整理「編排」
    ，屬於著作權法第二十八條「編輯權」之行為，青輔會得否
    授權被告為此行為，尚有疑議，且縱認為青輔會得為授權，
    依被告創作形式觀之，已非只是單純編輯著作，而屬擅自重
    製。
  (二)依同法地五十二條規定「引用」之要件，被引用之著作必須
    是「已公開發表之著作」，且僅得在「合理使用範圍」內，
    聲請人之著作尚未公開發表，又被告將伊之著作幾乎全文且
    割裂重製於被告之著作內，復又未依同法第六十四條之規定
    明示其出處，已非合理使用之範圍。
  (三)被告引用聲請人著作之比例，應就告訴人全文以觀，而非如
    再議駁回及不起訴處分理由以被告之文章比例認定。
  (四)聲請人與青輔會達成和解部分，與被告侵權之行為無涉，而
    和解協議書上尚特別指明「乙方將甲方之文章提供乙○○教
    授參考…，委由劉教授編寫…之會前閱讀資料，且未告知劉
    教授可以擅自重製」，亦足以證明與再議駁回及不起訴處分
    理由所述「青輔會於相關資料傳遞過程中有所輕忽」無關，
    爰對駁回再議之處分不服，依法聲請交付審判云云。
四、按刑事訴訟法第二百五十八條之一規定，告訴人得向法院聲
    請交付審判，係對於「檢察官不起訴或緩起訴裁量權」制衡
    之一種外部監督機制，法院僅就檢察官所為不起訴或緩起訴
    之處分是否正確加以審查，以防止檢察機關濫權。依此立法
    精神，同法第二百五十八條之三條第三項規定法院審查聲請
    交付審判案件時「得為必要之調查」，其調查證據之範圍，
    自應以偵查中曾顯現之證據為限。而依同法第二百六十條，
    對於不起訴處分已確定或緩起訴處分期滿未經撤銷者，得再
    行起訴之規定，其立法理由說明，該條所謂不起訴處分已確
    定者，包括「聲請法院交付審判復經駁回者」之情形在內。
    是前述「得為必要之調查」，其調查證據範圍，更應以偵查
    中曾顯現之證據為限，不得就告訴人新提出之證據再為調查
    ，亦不得蒐集偵查卷以外之證據。否則，將與刑事訴訟法第
    二百六十條之再行起訴規定，混淆不清，亦將使法院兼任檢
    察官之角色而有回復「糾問制度」之虞。且法院為交付審判
    之裁定時，視為案件已提起公訴，案件即進入審判程序，是
    法院裁定交付審判之前提，必須偵查卷內所存證據已符合刑
    事訴訟法第二百五十一條第一項規定「足認被告有犯罪嫌疑
    」，檢察官應提起公訴之情形，即該案件已經跨越起訴門檻
    ，始應為交付審判之裁定。倘該案件須另行蒐證偵查，始能
    判斷應否交付審判者，因交付審判審查制度，並無如同再議
    制度，得為發回原檢察官續行偵查之設計，法院仍應依同法
    第二百五十八條之三第二項前段規定，以聲請無理由裁定駁
    回。次按犯罪事實應依證據認定之，無證據不得認定犯罪事
    實，刑事訴訟法第一百五十四條第二項定有明文。又告訴人
    之告訴，係以使被告受刑事訴追為目的，是其陳述是否與事
    實相符，仍應調查其他證據以資審認；再認定不利於被告之
    事實，須依積極證據，茍積極證據不足為不利於被告事實之
    認定時，即應為有利於被告之認定，更不必有何有利之證據
    ，最高法院三十年上字第八一六號及五十二年臺上字第一三
    ００號分別著有判例可資參照。
五、經查：
（一）本件被告乙○○於其九十三年八月間所撰寫之前揭青年國
      事會議會前閱讀資料第十二頁至第十五頁中固有部分內容
      係擷取自聲請人所撰寫之「如何在著作權保護與青年學習
      權之間取得平衡」一文，此為被告所不否認，並有被告及
      聲請人所撰寫之前揭各該文章在卷足憑（見九十三年度他
      字第八九三三號卷第六、七、二十至二十三頁）。惟被告
      係受青輔會之委託整理及撰寫此份青年國是會議閱讀資料
      ，當時所有之導讀資料包括聲請人所提供之文章及九十三
      年八月十四日召開「如何在智慧財產權保護與青年學習權
      之間取得平衡」會議紀錄均由青輔會以電子郵件轉交給被
      告作為撰寫之參考，此經該會議籌辦人即證人劉孟奇於偵
      查時證述屬實（見同上偵卷第二五二、二五三頁），並有
      青輔會九十四年十月十七日函及附件在卷可憑（見九十四
      年偵字第一四八四四號卷第一八三至二○九頁）。而青輔
      會於前揭時日在臺北市○○○路辦公室所舉行之「如何在
      智慧財產權保護與青年學習權之間取得平衡」之籌備會議
      ，會議目的在於確認青年國是會議之議題，及討論並提供
      參考資料交予被告整理撰寫，亦據證人劉孟奇證述無訛，
      並有會議紀錄一份附卷可稽。由前揭會議紀錄可知，與會
      之專家學者熱烈探討如何提供妥善之會議閱讀資料，讓參
      與青年國是會議之青年學生能充實而有效地進行研討，證
      人劉孟奇並證稱會議當天有邀請聲請人，但其不能到場，
      就提供了他的書面資料，而此次會議就是要提供意見給被
      告參考如何撰寫，才會將聲請人之資料轉給被告等情（見
      同上偵卷第二五三頁），足見被告之所以撰寫系爭文章，
      乃係受青輔會之臨時委託，擬集眾多學者專家包括聲請人
      之觀點及意見於大成，整理成會前閱讀資料供學生參考研
      讀，而非就該議題進行個人之創作或學術性文章。是被告
      既係受身為政府機關之青輔會指示而整理撰寫會議閱讀資
      料，並由青輔會轉交該會為青年國事會議有關智慧財之議
      題而特別委託聲請人所撰寫之系爭文章供其參考，且聲請
      人亦自承其所撰寫之前揭文章既係會前閱讀資料，當然無
      須另外授權才能提供給青年代表等語（見同上偵卷第二百
      四十四頁），可見告訴人非無授權青輔會使用之意，是被
      告辯稱其主觀上認為身為政府機關之青輔會於提供聲請人
      之文章予其參考前，已有事先取得聲請人之授權，而得利
      用聲請人之文章，自非無據。再者，觀諸被告所撰寫之系
      爭文章，被告係於文章內說明：就學習或教學目的而言，
      是否應擴大合理使用的範圍此一子議題之正反兩方意見時
      ，將聲請人文章之部分內容作為贊成意見之學者見解而予
      以敘述，並無將之抄襲作為被告個人之意見或創作，堪認
      被告確實僅係單純受青輔會之指示，就其提供之資料及各
      方專家學者之意見予以整理敘述，主觀上難認其有何侵害
      聲請人著作權之故意，是尚難僅以被告所撰寫之系爭文章
      內有使用到聲請人文章之內容，即遽認其有擅自以重製之
      方式侵害聲請人之著作財產權之故意。
（二）復按著作之合理使用，不構成著作財產權之侵害。著作之
      利用是否合於第四十四條至第六十三條規定或其他合理使
      用之情形，應審酌一切情狀，尤應注意下列事項，以為判
      斷之基準：一、利用之目的及性質，包括係為商業目的或
      非營利教育目的。二、著作之性質。三、所利用之質量及
      其在整個著作所占之比例。四、利用結果對著作潛在市場
      與現在價值之影響，著作權法第六十五條第一項、第二項
      固定有明文。查被告撰會前閱讀資料，係供青年國是會議
      之青年學生開會前閱讀，以供其作為會中討論之基礎，已
      如上述。而該青年國是會議係中央政府舉辦之論壇，旨在
      彙整青年學生之國是建言，供政府施政之參考用，是被告
      撰寫系爭文章之目的顯非供營利或商業之用途，且被告係
      就文章內之各議題以敘述正反意見之方式，引討學生進行
      討論，使與會學子於會前可先行理解有關各議題之正反意
      見，以之作為討論問題意識之素材，是該會前閱讀資料之
      性質實與學術研討會講義之性質無異。雖被告利用聲請人
      文章之內容，佔聲請人整編文章之比例非微，惟因被告僅
      係將之作為其中一項議題中贊成意見之專家學者見解予以
      敘述，已如上述，且被告使用聲請人著作之目的，係供與
      會學生閱讀，與聲請人提供其文章予青輔會之本意亦係作
      為與會學生之會前閱讀資料並無不同，參以證人劉孟奇亦
      證稱被告之文章僅提供與會之學生代表共八十人研讀，足
      見散布之對象僅為與會學生，且人數不多，對聲請人著作
      之潛在市場及現在價值之影響尚屬輕微，是本院綜合審酌
      上情，認被告利用聲請人之著作，仍可構成著作權之合理
      使用，而不構成著作權之侵害，是聲請人認不構成合理使
      用云云，尚非可採。
（三）至於被告使用聲請人文章之內容時，固未註明出處，惟被
      告供稱其係臨時受託撰寫，時間急迫，且青輔會係將聲請
      人之文章連同智慧財產局所提供之資料同時一起用電子郵
      件傳送來，伊不知其中有聲請人之文章。青輔會提供伊很
      多資料要整理，伊閱讀後有部分有引註有部分無，此部分
      伊以為是官方之立場，就沒有特別引註，這應該是誤解等
      語（見偵卷第四頁、第一二六頁），參以青輔會於二００
      四青年國事會議會前閱讀資料說明一頁之內文記載該閱讀
      料之撰寫格式係廣泛蒐集當前社會對於各議題之看法，及
      其於文章最後所加註感謝提供意見之對象包含經濟部智慧
      財產局及諸多專家學者等情（九十三年度他字第八九三三
      號卷第六十四頁、六十六頁），可見被告辯稱青輔會提供
      其資料很多一節應屬非虛，而卷內亦無其他積極證據足以
      證明被告係故意不標示聲請人之姓名，亦難認被告另涉有
      著作權法第九十六條之犯行。
六、綜上所述，臺灣臺北地方法院檢察署檢察官及臺灣高等法院
    檢察署檢察長認聲請人指訴被告涉有違反著作權法之罪嫌，
    尚屬不能證明，因認其犯罪嫌疑不足，核與卷內現存事證並
    無不合，是臺灣臺北地方法院檢察署檢察官及臺灣高等法院
    檢察署檢察長分別為不起訴之處分及駁回再議之聲請，於法
    自無違誤。聲請意旨仍執前詞，據以指摘原處分違法而聲請
    交付審判，為無理由，應予駁回。
據上論斷，應依刑事訴訟法第二百五十八條之三第二項前段，裁
定如主文。
中    華    民    國    95    年    11    月    16    日
                  刑事第五庭  審判長法  官  黃程暉
                                    法  官  高偉文
                                    法  官  李宜娟
以上正本證明與原本無異。
本裁定不得抗告。
                                    書記官  游秀珠
中    華    民    國    95    年    11    月    16    日


司法院資訊處製作；財團法人民間司法改革基金會備份。
